---
title: "Analisis COVID19"
author: "Ricardo Alberich, Juan Gabriel Gomila y Arnau Mir"
date: "4/6/2020"
output: html_document
---

```{r setup, include=FALSE}
knitr::opts_chunk$set(echo = TRUE)
library(reticulate)
library(knitr)
#library(kableExtra)
library(tidyverse) # %>%
library(magrittr)  # %<>%
library(lubridate)
library(rnaturalearth)

use_python("/usr/bin/python")
```

# Carga y limpieza preliminar de los datos

Los datos que se van a analizar en este documento, proceden de la compilación hecha por usuarios de [Kaggle](https://www.kaggle.com/imdevskp/corona-virus-report). La fecha del análisis empieza el 6 de Abril de 2020, utilizando la versión número 73 recopilada en la web anterior.

```{python}
import pandas as pd
datos = pd.read_csv("covid_19_clean_complete.csv")
datos.head(10)
```

```{r}
pd <- import("pandas")
datos <- pd$read_csv("covid_19_clean_complete.csv")
kable(head(datos, 10))
```

```{r}
datos <- read.csv("covid_19_clean_complete.csv", stringsAsFactors = FALSE)
datos %>% head(10) %>% kable()
```

## Estructura de los datos

```{r}
str(datos)
colnames(datos) = c("Provincia_Estado",
                    "Pais_Region",
                    "Latitud", # N+ o S-
                    "Longitud", # E+ o W-
                    "Fecha",
                    "Casos_Confirmados",
                    "Casos_Muertos",
                    "Casos_Recuperados"
                    )
datos %>% head() %>% kable() # %>% kable_styling()
```

* Cualitativas se convierten con `factor` o bien `as.factor`.
* Ordinales se convierten con `ordered`.
* Cuantitativos se convierten con `as.numeric`.

```{r}
datos$Provincia_Estado %<>% factor()
datos$Pais_Region %<>% factor()
#datos$Fecha %<>% as.Date(format="%m/%d/%y")
datos$Fecha %<>% mdy()
str(datos)
```


$$Confirmados = Muertos + Recuperados + Enfermos$$

```{r}
datos %<>%
  mutate(Casos_Enfermos = Casos_Confirmados - Casos_Muertos - Casos_Recuperados)

datos %>%
  filter(Casos_Confirmados > 10000) %>%
  head(10) %>%
  kable()

datos %>% 
  filter(Casos_Enfermos < 0) %>%
  arrange(Provincia_Estado, Fecha) %>%
  kable()

datos %>%
  filter(Provincia_Estado == "Hainan") %>%
  kable()

datos %>%
  filter(Provincia_Estado == "Hainan", Casos_Enfermos < 0) %>%
  mutate(Casos_Recuperados = Casos_Recuperados + Casos_Enfermos,
         Casos_Enfermos = 0) %>%
  kable()
```

# Análisis geográfico

```{r}
#datos_europa = datos[datos$Latitud > 38 & datos$Longitud > -25 & datos$Longitud < 30 , ]

datos_europa = datos %>%
  filter(Latitud > 38, between(Longitud, -25, 30))

nrow(datos_europa)

table(datos_europa$Pais_Region) %>%
  as.data.frame() %>%
  filter(Freq > 0) %>%
  kable()


datos_europa %>%
  filter(Fecha == ymd("2020-03-15")) %>%
  kable()
```

$$d(x, y) = \sqrt{(x_{Lat}-y_{Lat})^2 + (x_{Long}-y_{Long})^2}$$
```{r}
distancia_grados = function(x, y){
  sqrt((x[1]-y[1])^2 + (x[2]-y[2])^2)
}

distancia_grados_potsdam = function(x){
  potsdam = c(52.366956, 13.906734)
  distancia_grados(x, potsdam)
}

dist_potsdam = apply(cbind(datos_europa$Latitud, datos_europa$Longitud),
                     MARGIN = 1, 
                     FUN = distancia_grados_potsdam)

datos_europa %<>%
  mutate(dist_potsdam = dist_potsdam)

datos_europa %>%
  filter(between(Fecha, dmy("2-3-2020"), dmy("7-3-2020")),
         dist_potsdam < 4) %>%
  kable()
```


```{r}
world <- ne_countries(scale = "medium", returnclass = "sf")

datos$Pais_Region = factor(datos$Pais_Region, levels = c(levels(datos$Pais_Region), "United States"))

datos[datos$Pais_Region=="US",]$Pais_Region = "United States"

world %>%
  inner_join(datos, by = c("name" = "Pais_Region")) %>%
  filter(Fecha == dmy("30-03-2020")) %>%
  ggplot() +
  geom_sf(color = "black", aes(fill = Casos_Confirmados)) +
  coord_sf(crs="+proj=laea +lat_0=50 +lon_0=10 +units=m +ellps=GRS80") +
  scale_fill_viridis_c(option="plasma", trans = "sqrt") +
  xlab("Longitud") + ylab("Latitud") +
  ggtitle("Mapa del mundo ", subtitle = "COVID 19")
```

```{r}
datos %>%
  filter(Fecha == dmy("30-03-2020")) %>%
  ggplot(aes(Longitud, Latitud)) +
  geom_point(aes(size = log(Casos_Confirmados+1), colour = log(Casos_Muertos+1))) +
  coord_fixed() +
  theme(legend.position = "bottom")
```



