---
title: 'Fuentes: Datos oficiales  COVID19 España'
author: "Ricardo Alberich, Juan Gabriel Gomila y Arnau Mir"
date: "10/4/2020"
output:
  html_document:
    number_sections: yes
    toc: yes
  pdf_document:
    toc: yes
---

```{r setup, include=FALSE}
knitr::opts_chunk$set(echo = TRUE)

library(tidyverse)
```



# Datos oficiales del Ministerio de Sanidad de España


Ponemos aquí distintos enlaces a los dartos  y estadísticas  oficiales de Ministerio de Sanidad de España

* [ALERTAS EN SALUD PÚBLICA DE ACTUALIDAD](https://www.mscbs.gob.es/profesionales/saludPublica/ccayes/alertasActual/alertActu.htm)

* [Situación Actual](https://www.mscbs.gob.es/profesionales/saludPublica/ccayes/alertasActual/nCov-China/home.htm)

Desde esta última  página podemos acceder a:

* [Informe de situación actual](https://covid19.isciii.es/)

* [Datos causas de muerte MoMo](https://www.isciii.es/QueHacemos/Servicios/VigilanciaSaludPublicaRENAVE/EnfermedadesTransmisibles/MoMo/Paginas/Informes-MoMo-2020.aspx)





##  Recopilación de los datos oficiales


 La web [Datadista](https://datadista.com/) ha creado  un github con los datos oficiales recopilados y con muchos datos más.
 
 Podéis clonar todo  el repositorio (contiene muchos más datos)  o  solo los datos del COVID19 desde
 
 [Datadista github COVID19](https://github.com/datadista)
 
 
 
## Un primer ejemplo: carga de datos desde dos fuentes 


En este primer ejemplo cargamos hemos descargado  de Datadista`ccaa_camas_uci_2017.csv` que contines datos de 2017 de las camas de UCI por Comunidad Autónoma, tanto 


```{r}
ccaa_camas=read_csv("data/COVID_19_Datadista/ccaa_camas_uci_2017.csv")
```

```{r}
glimpse(ccaa_camas)
```

```{r}
knitr::kable(ccaa_camas)
```


Ahora queremos el porcentaje de camas UIC por población en España y queremos que este añadido sea de producción propia y con datos oficiales en este caso acudiremos al [Intinututo Nacional de Estadística de España (INE)](ine.es). 

Desde aquí buscaremos [Población por comunidades y ciudades autónomas y sexo](https://www.ine.es/jaxiT3/Tabla.htm?t=2853).  ynos bajaremos los datos que deseemos ( los  gruardamos en DatosINE)

```{r}
poblacion_CCAA=read_tsv("data/DataINE_España/Poblacion_CCAA_2017_2019_2853.csv")
glimpse(poblacion_CCAA)
knitr::kable(poblacion_CCAA)
poblacion_CCAA_2=poblacion_CCAA %>% tidyr::spread(Periodo, Total)
glimpse(poblacion_CCAA_2)

```


```{r}
poblacion_CCAA_2=poblacion_CCAA %>% tidyr::spread(Periodo, Total)
glimpse(poblacion_CCAA_2)
knitr::kable(poblacion_CCAA_2)

```


### Las funciones `spread`  y `gather`


Probaremos estas funciones con el los fichero de datos de altas


#### EL fichero  altas  por fecha y comunidad autónoma 


Fichero largo `ccaa_covid19_altas_long.csv` es una tabla de   4  columnas 

* `fecha`  :  La fecha de la observación tomada  de la clase `date`
* `cod_ine`:  Es el código de comunidad autónoma del [Instituto  Nacional de Estadísitica](https://www.ine.es/daco/daco42/codmun/cod_ccaa.htm)
* `CCAA`   :  es el nombre de la comunidad autónoma.
* `total`  :  La observación para `fecha` del númnero  de altas de esa `CCAA`. 

```{r}
ccaa_altas_long=read_csv("data/COVID_19_Datadista/ccaa_covid19_altas_long.csv")
glimpse(ccaa_altas_long)
knitr::kable(ccaa_altas_long)
```





Estos datos los podemos transformar en una tabla con la función `spread`del la librería `tidyr`


```{r}
aux1=ccaa_altas_long %>% tidyr::spread(fecha,total)
knitr::kable(aux1)
```






### Los datos de altas por día y por  comunidad autónoma



Fichero `ccaa_covid19_altas.csv`es un fichero procesado desde el fichero `ccaa_covid19_altas_long.csv`


* La variable  `cod_ine` es el código de comunidad autónoma del [Instituto  Nacional de Estadística](https://www.ine.es/daco/daco42/codmun/cod_ccaa.htm).
* La variable  `CCAA`  es el nombre de la comunidad autónoma.
* El resto de columnas de observación en el tiempo de  la altas de enfermos por coronavirus.


```{r}
ccaa_altas=read_csv("data/COVID_19_Datadista/ccaa_covid19_altas.csv")
glimpse(ccaa_altas)
knitr::kable(ccaa_altas[1:30,])
```



Podemos recuperar el fichero largo con la función  `gather`



```{r}
aux2=ccaa_altas %>% gather(Time,value=Total,-c(cod_ine,CCAA))
glimpse(aux2)
knitr::kable(aux2)
```


```{r}
aux3=aux2 %>% spread(Time,value=Total)
knitr::kable(aux3)
```



### Los casos declarados de  coronavirus por día y por  comunidad autónoma


* La variable  `cod_ine` es el código de comunidad autónoma del [Instituto  Nacional de Estadística](https://www.ine.es/daco/daco42/codmun/cod_ccaa.htm).
* La variab
De la misma forma tenemos los datos  de casos declarados de infección por de coronavirus.

Fichero `ccaa_covid19_casos.csv`es un fichero procesado desde el fichero `ccaa_covid19_altas_long.csv`
le  `CCAA`  es el nombre de la comunidad autónoma.
* El resto de columnas de observación en el tiempo de  los casos de infección por coronavirus.


```{r}
ccaa_altas=read_csv("data/COVID_19_Datadista/ccaa_covid19_casos.csv")
glimpse(ccaa_altas)
knitr::kable(ccaa_altas[1:30,])
```



Podemos recuperar el fichero largo con la función  `gather`



```{r}
aux2=ccaa_altas %>% gather(Time,value=Total,-c(cod_ine,CCAA))
glimpse(aux2)
knitr::kable(aux2)
```


```{r}
aux3=aux2 %>% spread(Time,value=Total)
knitr::kable(aux3)
```

