---
title: "Tasa de variación media"
author: ""
date: ""
output:
  pdf_document: default
              
  html_document: default
---


<!-- Después de la lectura 27 Lead, Lag y el estudio de nuevos casos -->

## Instrucciones
Se define la tasa de variación media como el incremento de nuevos casos de contagio con respecto al día anterior. Con esta definición en mente vamos a hacer los siguientes ejercicios.

### Pregunta 1

Teniendo en cuenta que la $TVM$ del número de contagios para un día $t$ se podría definir como:
$$
TVM(t) = \frac{(\mbox{Casos en el día }t - \mbox{Casos en el día }t-1)}{\mbox{Casos en el día }t},
$$
utiliza las funciones lead o lag para definir la $TVM$ del número de nuevos casos de contagio en España (o en tu propio país).

### Solución
```{r}
library(tidyverse)
datos = read.csv("../covid_19_clean_complete.csv",header=TRUE)
datos%>%filter(Country.Region=="Spain") -> spain
spain$TVM = (spain$Confirmed-lag(spain$Confirmed))/spain$Confirmed
```


### Pregunta 2

Representa utilizando el gráfico adecuado la $TVM$ y discute cómo ha ido evolucionando a lo largo del tiempo. 

### Solución
```{r}
library(ggplot2)
ggplot(data=spain, aes(x=Date, y=TVM, group=1)) +
   geom_line()+
   geom_point()
```


### Pregunta 3

¿Se observa algún cambio en la tendencia que parezca indicar que el contagio se está frenando y que las medidas de contención son efectivas? Justifica la respuesta.

### Solución
La TVM está tendiendo a cero, de ahí que podamos decir que el índice de contagios se está frenando en los últimos meses de la pandemia. 