---
title: "Modelo SIR aplicado a la comunidad de Madrid."
author: ""
date: ""
output:
  pdf_document: default
              
  html_document: default
---


<!-- Después de la lectura 45 Modelo SIR -->

## Instrucciones
En esta tarea aplicaremos el modelo SIR a los datos de la comunidad de Madrid.
Concretamente calcularemos el número básico de reproducción R0 y estudiaremos si la epidemia continuará expandiéndose.


## Descripción de la tarea

En el recurso descargable `ficheros.zip` tenéis dos ficheros:

- El archivo `datosCCAA.csv` donde estan los datos del número de infectados, hospitalizados, fallecidos, pacientes en las UCI y recuperados (altas) (ver la variable o columna tipo) de las 17 comunidades autónomas (faltan Ceuta y Melilla) de España.

- El archivo `Fichero_poblaciónCCAA.csv` donde están los datos de la población o del número de habitantes de las 17 comunidades autónomas.

### Pregunta 1
Cargar los datos del número deinfectados, fallecidos, hospitalizados, enfermos en las UCI y recuperados de las comunidades autónomas.

Llamarle datos a la variable de `R` donde habéis almacenado la información.

Usando la función `select` del paquete `tidyverse` seleccionar las variables que nos da la fecha, la comunidad autónoma, la variable total y tipo de la variable datos.

### Solución
Cargamos los datos:
```{r,eval=FALSE}
datos = read.csv("DatosCCAA.csv")
```

Los datos filtrados serán:
```{r,eval=FALSE}
library(tidyverse)
datos.filtrados= datos %>% select(fecha,CCAA,total,tipo)
```


### Pregunta 2

A partir de la variable filtrada de la pregunta anterior y usando la función filter, calcular tres tablas de datos:

- `casos.Madrid` que tenga las columnas o variables fecha y número de infectados de la comunidad de Madrid.

- `fallecidos.Madrid` que tenga las columnas o variables fecha y número de fallecidos de la comunidad de Madrid.

- `recuperados.Madrid` que tenga las columnas o variables fecha y número de altas o recuperados de la comunidad de Madrid.

Veréis que las variables número de infectados, fallecidos y recuperados de las tres tablas de datos anteriores no tienen la misma longitud.

A partir de las tablas anteriores,  crear tres vectores más que nos den los infectados, fallecidos y recuperados de la comunidad de Madrid asegurándose que tienen la misma longitud añadiendo ceros al principio de los vectores que tengan longitud menor.


### Solución
Las tres tablas de datos son:
```{r,eval=FALSE}
casos.Madrid  = datos.filtrados %>%
  filter(tipo=="casos") %>%
  filter(CCAA == "Madrid") %>%
  select(fecha,total)

fallecidos.Madrid = datos.filtrados %>%
  filter(tipo=="fallecidos") %>%
  filter(CCAA == "Madrid") %>%
  select(fecha,total)

recuperados.Madrid = datos.filtrados %>%
  filter(tipo =="altas") %>%
  filter(CCAA == "Madrid") %>%
  select(fecha,total)
```


Los vectores pedidos son:
```{r,eval=FALSE}
casos.Madrid2 = casos.Madrid$total

fallecidos.Madrid2=c(rep(0,length(casos.Madrid$total)-length(fallecidos.Madrid$total)),
                     fallecidos.Madrid$total)

recuperados.Madrid2= c(rep(0, length(casos.Madrid$total)-length(recuperados.Madrid$total)),
                       recuperados.Madrid$total)
```


### Pregunta 3

A partir de la población de la comunidad de Madrid, hallar la estimación del número básico de reproducción $R_0$ y compararlo con el valor adecuado para estudiar si la epidemia se seguirá expandiendo o no.

### Solución
Primero calculamos la población de Madrid:
```{r,eval=FALSE}
fichero.poblaciones = read.csv("Fichero_poblaciónCCAA.csv")

población.Madrid=fichero.poblaciones[fichero.poblaciones$CCAA=="MADRID",]$Pob_CCAA_2019
```

Seguidamente calculamos el número de susceptibles a partir de los vectores creados en la pregunta anterior:
```{r,eval=FALSE}
susceptibles.Madrid = población.Madrid-casos.Madrid2-fallecidos.Madrid2
```

Para hallar la estimación de $R_0$ hacemos lo siguiente:
```{r,eval=FALSE}
x=recuperados.Madrid2

y=población.Madrid*log(susceptibles.Madrid)

(estimación.R0 = -summary(lm(y~x))$coefficients[2])
```

y tenemos que comparar con:
```{r,eval=FALSE}
dia.último = length(casos.Madrid2)

exp(estimación.R0*recuperados.Madrid2[dia.último]/población.Madrid)
```
Como $R_0$ es mayor que el valor anterior, la epidemia se seguirá expandiendo.

### Pregunta 4

Realizar el estudio de las tres preguntas anteriores para los datos de la Comunidad de Cataluña.

### Solución
Basta seguir los pasos de las preguntas anteriores cambiando los datos de la comunidad de Madrid por los datos de la comunidad de Cataluña.
